【裁判字號】    99,交聲,137
【裁判日期】    990614
【裁判案由】    違反道路交通管理處罰條例聲明異議
【裁判全文】
臺灣基隆地方法院交通事件裁定         99年度交聲字第137號
移送機關即
原處分機關  交通部公路總局臺北區監理所基隆監理站
異  議  人
即受處分人  甲○○
上列異議人即受處分人因違反道路交通管理處罰條例案件，對於
交通部公路總局臺北區監理所基隆監理站民國99年3 月31日所為
之處分（原處分案號：基監字第裁42-C00000000號），聲明異議
，本院裁定如下：
    主  文
異議駁回。
    理  由
一、移送及原處分意旨略以：異議人即受處分人（下稱異議人）
    於民國98年9 月27日晚上，駕駛車牌號碼0815－QX號自用小
    客車，沿臺北縣汐止市○○路○段由南往北方向行駛，於同
    日晚上7 時55分許，行經臺五線11.1公里處時，與同向由徐
    慶麟騎駛之車牌號碼715－BEP號普通重型機車發生碰撞，致
    徐慶麟人車倒地受傷，異議人於肇事致人受傷後，並未停車
    採取救護措施及通知警察機關處理，即逃離該處。前開事實
    業經臺北縣政府警察局汐止分局（下稱舉發機關）執勤警員
    查獲，執勤警員依道路交通管理處罰條例第62條第4 項規定
    ，以異議人有「駕車肇事致人受輕傷而逃逸」之違規行為，
    填製北縣警交大字第C00000000 號舉發違反道路交通管理事
    件通知單予以舉發。異議人曾於98年9 月27日提出申訴，經
    舉發機關以98年10月22日北縣警汐交字第0980035525號函回
    覆原舉發並無違失。異議人於99年3 月31日到案聽候裁決，
    移送機關即原處分機關（下稱移送機關）遂於同日以基監字
    第裁42-C00000000號裁決書，依道路交通管理處罰條例第62
    條第4 項規定，裁處異議人吊銷駕駛執照，1 年內不得考領
    駕駛執照，依法應無不合等語。
二、異議意旨略以：伊對於原處分吊銷（聲明異議狀誤載為吊扣
    ）伊之駕駛執照部分有疑問。本案依臺北縣政府警察局道路
    交通事故初步分析研判表，告訴人涉嫌超速及未保持行車安
    全距離，員警僅依據字面上意義開罰，未針對現場實際情況
    開罰，又伊是前車，告訴人是後車，伊無法接受被認定為未
    保持安全距離，為此聲明異議云云。
三、按汽車駕駛人駕駛汽車肇事致人受傷或死亡者，應即採取救
    護措施及依規定處置，並通知警察機關處理，不得任意移動
    肇事汽車及現場痕跡證據，違反者處新臺幣（下同）3000元
    以上9000元以下罰鍰。但肇事致人受傷案件當事人均同意時
    ，應將肇事汽車標繪後，移置不妨礙交通之處所。前項駕駛
    人肇事致人受傷而逃逸者，吊銷其駕駛執照；致人重傷或死
    亡而逃逸者，吊銷其駕駛執照，並不得再考領。汽車駕駛人
    ，曾依本條例其他各條規定吊銷駕駛執照者，1 年內不得考
    領駕駛執照。道路交通管理處罰條例第62條第3 項、第4 項
    、第67條第3 項分別定有明文。次按一行為同時觸犯刑事法
    律及違反行政法上義務規定者，依刑事法律處罰之，但其行
    為應處以其他種類行政罰或得沒入之物而未經法院宣告沒收
    者，亦得裁處之，此為行政罰法第26條第1 項所明定。考其
    立法目的，乃一行為同時觸犯刑事法律及違反行政法上義務
    規定時，由於刑罰與行政罰同屬對不法行為之制裁，而刑罰
    之懲罰作用較強，故依刑事法律處罰即足資警惕時，實無一
    事二罰再處行政罰之必要；且刑事法律處罰，由法院依法定
    程序為之，較符合正當法律程序，應予優先適用，在刑事訴
    追、審判程序尚未終局確定前，行政機關自不得逕予裁罰，
    但罰鍰以外之沒入或其他種類行政罰，因兼具維護公共秩序
    之作用，為達行政目的，行政機關仍得併予裁處。此所稱「
    其他種類行政罰」，係指違反行政法上之義務應受裁罰性之
    不利處分而言，依行政罰法第2 條規定，應包括吊銷證照及
    限制不得考領駕駛執照等處分在內。
四、經查：
  (一)異議人於98年9 月27日晚上，駕駛車牌號碼0815－QX號自用
    小客車，沿臺北縣汐止市○○路○段由南往北方向行駛，於
    同日晚上7 時55分許，行經臺五線11.1公里處時，與車牌號
    碼715－BEP號普通重型機車發生碰撞，致前揭機車人車倒地
    ，機車騎士因此受傷，異議人於肇事致人受傷後，並未停車
    查看採取救護措施及通知警察機關處理，即駕車駛離現場，
    經舉發機關執勤警員依道路交通管理處罰條例第62條第4 項
    規定，以異議人有「駕車肇事致人受輕傷而逃逸」之違規行
    為，填製北縣警交大字第C00000000 號舉發違反道路交通管
    理事件通知單予以舉發，復經移送機關於99年3 月31日以基
    監字第裁42-C00000000號裁決書，裁處異議人吊銷駕駛執照
    ，1 年內不得考領駕駛執照，異議人並於同日提出聲明異議
    狀等情，有前揭舉發違反道路交通管理事件通知單影本、裁
    決書正本及聲明異議狀在卷可稽。而異議人就上開交通事故
    所涉過失傷害及肇事逃逸案件，因嗣後已與告訴人即機車騎
    士徐慶麟在臺北縣汐止市調解委員會達成調解，經告訴人徐
    慶麟具狀表示撤回告訴及不再追究之意，臺灣士林地方法院
    檢察署檢察官遂以99年度調偵字第3 號，就前述過失傷害部
    分為不起訴處分，就前述肇事逃逸部分為緩起訴處分，緩起
    訴內容為異議人應自緩起訴處分確定後1 年內向該署指定之
    政府機關、政府機構、行政法人、社區或其他符合公益目的
    之機構或團體提供義務勞務150 小時，緩起訴期間為2 年；
    前開不起訴處分因告訴人徐慶麟並未聲請再議而確定，而前
    揭緩起訴處分經檢察官依職權送再議後，業經臺灣高等法院
    檢察署檢察長駁回再議確定等情，此有前揭不起訴處分書及
    緩起訴處分書影本附卷可參，並經本院依職權調取臺灣士林
    地方法院檢察署99年度調偵字第3 號全案卷宗核閱屬實。
  (二)細閱前揭卷宗資料可知：
    (1)證人即告訴人徐慶麟於檢察官偵訊中具結證稱：當天晚上
      伊騎機車沿大同路一段由汐止往基隆方向行駛，伊騎在外
      車道，欲從外車道之左側超車，甲○○駕駛汽車行駛在與
      伊同向之前方同一車道，在伊右前方，他沒有打方向燈就
      從外側車道變換至內側車道，正當伊在超他的車時，伊仍
      在同車道但靠近中線，甲○○駕駛的汽車左後側就撞到伊
      的車頭，伊摔車，甲○○沒有停下來，也沒有減速之動作
      ，就直接開走，事後伊請友人報警處理，甲○○之車牌號
      碼是路人抄下給伊的等語，其於警詢中亦為相同之陳述。
      而其於前揭交通事故發生後確實受有多處擦傷及鈍挫傷等
      傷害一節，亦有汐止國泰綜合醫院於98年9 月27日出具之
      診斷證明書可參。又承辦本案之警員陳駿瑋於疑似道路交
      通事故肇事逃逸追查表中，亦載明：伊擔服98年9 月27日
      19時至23時交通事故處理勤務，於19時55分許接獲勤務中
      心通報汐止市○○路○段（臺五線11.1公里處北向）發生
      交通事故，伊到場後，車牌號碼715－BEP號普通重型機車
      騎士徐慶麟表示，他與一部廠牌三菱、顏色為銀色之自用
      小客車發生碰撞後，該部自用小客車即逃逸，有一自用小
      貨車駕駛人記下該部肇事逃逸車輛之車號0815－QX抄寫於
      紙條交給他即離開等語，卷內亦有記載「0815－QX、三菱
      、銀」之小紙條可參，核與證人徐慶麟前揭證述內容相符
      。是以，異議人於98年9 月27日晚上，駕駛車牌號碼0815
      －QX號自用小客車，沿臺北縣汐止市○○路○段由南往北
      方向行駛，於同日晚上7 時55分許，行經臺五線11.1公里
      處時，其車尾與證人徐慶麟騎乘之車牌號碼715－BEP號普
      通重型機車發生碰撞，致證人徐慶麟人車倒地並因此受有
      多處擦傷及鈍挫傷等傷害，惟異議人於肇事致人受傷後，
      並未停車查看採取救護措施及通知警察機關處理，即駕車
      駛離現場之事實，俱堪認定。
    (2)異議人於98年9 月27日警詢中係供稱：是伊本人駕駛車牌
      號碼0815－QX號自用小客車沒錯，當時伊車左後車尾有碰
      撞聲，但伊不清楚是與什麼車輛發生碰撞。事故前伊駕車
      從臺北市欲返回伊住處，伊車行經汐止市○○路○段由汐
      止往基隆方向直行，行駛於外側車道至肇事地點時，伊發
      現前方車輛車速減慢，伊就打方向燈且查看左後方確認無
      來車後，伊車才變換至內側車道上，在伊變換至內側車道
      之過程中，伊有聽到伊車左後方有碰撞聲，不是很大聲的
      碰撞聲，當時伊車車窗是密閉狀態，且有收聽廣播，伊想
      說自己的車應該沒有很嚴重，回家自己處理就可以了，所
      以伊就繼續往前直行回伊基隆住處。當時車流量大，有點
      壅塞，前方視線清楚，但從後視鏡查看後方車輛時，因後
      方車有開大燈之關係，故視線不是很清楚。伊車左後方有
      碰撞聲之後，伊感覺應該是小事情，所以並未停車查看，
      而是繼續往基隆方向駛回伊住處等語，明確提及自己於肇
      事之際曾聽到碰撞聲，且因認為自己所駕駛之小客車受損
      程度不重，故未停車進行查看。然其於98年10月22日偵訊
      中竟改稱：當時伊在聽廣播，聲音開很大聲，伊沒有聽到
      碰撞聲音，是到家之後，伊父親告訴伊有撞到車，才去派
      出所處理，伊根本不知道有撞到車云云，與其肇事當晚在
      警局供述之內容大相逕庭。倘異議人於兩車碰撞之際，確
      實係因車窗緊閉且車內廣播聲甚大，致完全未聽聞碰撞聲
      響，而未察覺自己業已肇事，則其在受員警通知前往製作
      警詢筆錄時，必會提出自己渾然不知肇事之辯解，豈有作
      出「曾聽到碰撞聲、認為自己的車應該沒有很嚴重」等陳
      述之可能？而異議人於警詢及偵訊中均自承：當時車流量
      甚大，伊係從外側車道變換至內側車道等情，足認碰撞聲
      發生之時點係在異議人從外側車道變換至內側車道之過程
      中，參酌異議人上開警詢中供述，更徵異議人在聽聞碰撞
      聲響後，其主觀上顯然已知曉其自用小客車在變換車道之
      過程中已與後方來車發生碰撞無誤，是異議人嗣後改稱不
      知碰撞肇事云云，顯係推諉卸責之不實之詞。
    (3)況且，異議人於與告訴人徐慶麟達成調解，經告訴人徐慶
      麟具狀表示撤回告訴及不再追究之意後，尚於檢察官訊問
      其「是否承認肇事逃逸罪」之際，向檢察官明白表示「是
      ，承認」，檢察官因此對異議人所犯肇事逃逸罪為緩起訴
      處分等情，有卷附偵訊筆錄足憑。若異議人確係因當時不
      知肇事而駛離現場，認為自己並無肇事逃逸之主觀犯意，
      仍可選擇否認犯罪，靜待檢察官提起公訴後，由法院審酌
      其犯罪事實之有無，爭取獲判無罪之機會，何須選擇承認
      犯罪，並接受檢察官以緩起訴處分所課予服義務勞務 150
      小時等負擔之不利益？其於檢察官最後偵訊中既明示其承
      認肇事逃逸罪之意，足徵其於警詢中所述始屬可採，其嗣
      後所辯不知碰撞肇事云云，並非實在。異議人既供稱係在
      車窗緊閉且正收聽廣播之狀態下，仍聽聞碰撞聲響，可見
      當時碰撞之力道，並非僅止於輕微擦撞而已，則異議人在
      車輛行進中與後方車輛發生非屬輕微之碰撞，其對於後方
      車輛駕駛人極有可能因此受傷乙節，理當有所認知，是其
      並未停車查看採取救護措施及通知警察機關處理，反而逕
      自駕車駛離現場，其主觀上顯然具有肇事逃逸之犯意，甚
      為明確。
  (三)異議人雖提出臺北縣政府警察局道路交通事故初步分析研判
    表，指告訴人徐慶麟涉嫌超速及未保持行車安全距離，員警
    未針對現場實際情況開罰，且伊是前車，伊無法接受被認定
    為未保持安全距離，而不服原處分云云。然而，移送機關所
    為上開「吊銷駕駛執照，1 年內不得考領駕駛執照」之處罰
    ，係以異議人有違反道路交通管理處罰條例第62條第4 項前
    段規定而為之處罰。前揭規定，係課以汽車駕駛人駕駛汽車
    肇事致人受傷時，「應即採取救護措施及依規定處置，並通
    知警察機關處理，不得任意移動肇事汽車及現場痕跡證據，
    更不得逃逸」之義務，否則即吊銷其駕駛執照，且依同條例
    第67條第3 項規定，1 年內不得考領駕駛執照。上開規定立
    法用意係在加強救護，減少被害人傷亡，並保持肇事現場痕
    跡證據，以利肇事責任歸屬之釐清，並防杜可能應負法律責
    任之肇事者逃離現場，致被害人求償無著。換言之，汽車一
    旦肇事，駕駛人自應留在肇事現場，並通知警察機關，靜待
    警察到場查驗人別並為採證等相關處理；尤以肇事責任歸屬
    為何，須經調查始得確定，而調查結果正確與否之成敗關鍵
    ，往往在於肇事現場之完整維護，自不容許駕駛人任意破壞
    現場，遑論擅自逃逸。倘駕駛人有擅自逃逸之主客觀情事，
    即屬違反前揭規定，而有前揭罰則之適用。本件異議人於駕
    駛汽車肇事致人受傷後，既有未停車查看逕自駛離現場之客
    觀事實，主觀上又係知悉自己已肇事仍執意離開現場，即屬
    違反道路交通管理處罰條例第62條第4 項前段規定，移送機
    關適用前揭規定而為上開處分，並無違法可言。至於異議人
    就本件交通事故有無肇事原因，告訴人徐慶麟是否與有肇事
    原因，均非所問，要不影響於異議人有上開肇事致人受傷而
    逃逸等違法情事之認定。
五、綜上所述，本件事證明確，異議人駕駛汽車肇事致人受傷而
    逃逸之違規事實，堪以認定。末按汽車駕駛人駕駛汽車肇事
    致人受傷而逃逸乃單一交通違規行為，罰鍰、吊銷駕駛執照
    與1 年內不得考領駕駛執照之處分與該交通違規行為是否存
    在均無從分離。本件異議人於聲明異議狀中雖僅就吊銷駕駛
    執照部分聲明異議，其餘部分並未提及，惟依道路交通管理
    處罰條例第89條規定，法院處理交通事件，準用刑事訴訟法
    第348 條之規定，是原處分除吊銷駕駛執照部分外，其餘部
    分亦均為本件聲明異議效力所及，本院應併予審酌（臺灣高
    等法院暨所屬法院98年法律座談會刑事類提案第23號研討結
    果意旨參照）。從而，移送機關依道路交通管理處罰條例第
    62條第4 項前段、第67條第3 項之規定，裁處異議人吊銷駕
    駛執照，1 年內不得考領駕駛執照，於法核無違誤。至於道
    路交通管理處罰條例第62條第3 項雖尚有違反者處3000元以
    上9000元以下罰鍰之規定，然因異議人上開行為除違反前揭
    道路交通管理處罰條例之規定外，尚同時觸犯刑法第185 條
    之4 肇事逃逸罪嫌，乃屬一行為同時觸犯刑事法律及違反行
    政法上義務規定之情形，其所犯肇事逃逸罪既經檢察官為緩
    起訴處分確定，雖檢察官係命其提供勞務而非給付金錢，然
    此應係檢察官依其職權在刑事訴訟法第253 條之2 所明定得
    命被告遵守或履行之事項中所為之選擇，實質上仍屬對異議
    人不利益之負擔。揆諸前揭關於行政罰法第26條第1 項規定
    之說明，應認移送機關未併予裁處罰鍰之部分亦無違誤。是
    以，本件異議為無理由，應予駁回。
據上論斷，應依路交通管理處罰條例第87條第2 項，道路交通案
件處理辦法第19條，裁定如主文。
中    華    民    國    99    年    6     月    14    日
                  交通法庭法  官  張婷妮
以上正本證明與原本無異。
對於本件裁定如有不服，應於收受送達後5日內，向本院提出抗
告書狀，敘述抗告之理由，抗告於臺灣高等法院。
中    華    民    國    99    年    6     月    14    日
                          書記官  洪佳如

司法院資訊處製作；財團法人民間司法改革基金會備份。
